臺灣屏東地方法院刑事判決　　　　　　　 96年度選訴字第3號
公　訴　人　臺灣屏東地方法院檢察署檢察官
被　　　告　己○○
選任辯護人　鄭瑞崙律師
　　　　　　林石猛律師
被　　　告　乙○○
指定辯護人　本院公設辯護人戊○○
被　　　告　甲○○
上列被告因賄選案件，經檢察官提起公訴（95年度選偵字第24
號），本院判決如下：
    主  文
己○○共同對於有投票權之人，交付賄賂，而約其投票權為一定
之行使，處有期徒刑年肆月，褫奪公權年。
乙○○共同對於有投票權之人，交付賄賂，而約其投票權為一定
之行使，處有期徒刑壹年捌月，褫奪公權年。
甲○○有投票權之人，收受賄賂，而許以其投票權為一定之行使
，處有期徒刑肆月，如易科罰金，以銀元佰元即新臺幣玖佰元
折算壹日，褫奪公權貳年。扣案收受之賄賂「高山極品茶」壹包
（壹斤裝）沒收。
　　犯　罪　事　實
一、己○○為第18屆屏東縣潮州鎮永春里里長選舉之候選人，為
    期順利當選，其與乙○○均明知甲○○為對上開選舉有投票
    權之人，竟與乙○○共同基於對於有投票權之人交付賄賂，
    而約其為一定行使之犯意聯絡，於民國95年6 月4 日11時許
    ，由乙○○駕車搭載己○○前往甲○○位於潮州鎮○○里○○路32號之住處，要求甲○○於里長選舉投票時支持己○○
    ，並由乙○○當面交付「高山極品茶」（1 斤裝，價值新臺
    幣《下同》900 元）1 包，約定為甲○○於上開里長選舉投
    票時，甲○○應投票予己○○之賄賂，同時並交付己○○之
    競選宣傳單2 張予甲○○，甲○○乃收受該「高山極品茶葉
    」1 包作為其投票與己○○之投票權一定行使之對價，而允
    諾投票予己○○。嗣經民眾檢舉，為警於同日14時許，徵得
    甲○○同意進入甲○○住處後，在甲○○上址住處扣得「高
    山極品茶葉」（1 斤裝）1 包及己○○之競選宣傳單2 張而
    查悉上情，乙○○並於偵查中自白犯行。
二、案經屏東縣警察局潮州分局報告臺灣屏東地方法院檢察署檢
    察官偵查起訴。
    理  由
壹、程序部分：
一、按被告犯罪嫌疑重大，而有左列情形之一者，得不經傳喚逕
    行拘提：一無一定之住所或居所者。二逃亡或有事實足認為
    有逃亡之虞者。三有事實足認為有湮滅、偽造、變造證據或
    勾串共犯或證人之虞者。四所犯為死刑、無期徒刑或最輕本
    刑為5 年以上有期徒刑之罪者，刑事訴訟法第76條定有明文
    。而拘提之決定機關，於偵查中為檢察官，檢察官開具拘票
    載明應記載之事項後，交由司法警察（官）執行之，是於個
    案中是否符合逕行拘提之法定事由，有無實施逕行拘提之必
    要，本屬檢察官之職責，檢察官自得依法裁量認定之。查本
    件被告甲○○於偵查中之到案接受訊問，係由臺灣屏東地方
    法院檢察署檢察官依刑事訴訟法第76條第2 、3 款開具拘票
    拘捕到案之情，業據證人即警員丙○○於本院審理時結證稱
    ：我們到場蒐證後，甲○○的先生才回來，他的態度很差，
    我們請甲○○回派出所協助調查，她先生一直阻擾我們，後
    來我們有聲請核發拘票，等拘票到了，才把甲○○帶回派出
    所等語甚詳，並有臺灣屏東地方法院檢察署檢察官拘票1 紙
    在卷可稽（見警卷第25頁），則本件檢察官依警方陳報之查
    察情形及事證，依刑事訴訟法第76條第2 、3 款核發拘票，
    並未見有何違法之處，辯護人空言否認檢察官核發拘票之合
    法性，卻未具體指稱有何違反刑事訴訟法第76條之處，尚無
    足取。此外，被告甲○○於本院審理時供稱其接受警詢時並
    無遭警施強暴、脅迫或其他不正方法之情，並稱係伊自行陳
    述等語，足認被告甲○○於警詢及檢察官偵查時之供述，具
    有任意性，而得採為本案論罪之證據。
二、次按被告以外之人於檢察事務官、司法警察官或司法警察調
    查中所為之陳述，與審判中不符時，其先前之陳述具有較可
    信之特別情況，且為證明犯罪事實存否所必要者，得為證據
    ，刑事訴訟法第159 條之2 定有明文。本件證人即共同被告
    乙○○（就被告己○○、甲○○之犯行）、甲○○（就被告
    己○○、乙○○之犯行）於警詢時就被告己○○與乙○○前
    往被告甲○○住處交付扣案「高山極品茶葉」1 包及己○○
    之競選宣傳單2 張之過程所為之陳述，與渠2 人與審判中之
    陳述不符。經查，證人乙○○、甲○○均係於經警查獲當日
    即接受警詢，渠2 人於警詢時就當日上午被告己○○與乙○○前往被告甲○○住處交付扣案「高山極品茶葉」1 包及己○○之競選宣傳單2 張等情之陳述均清楚詳細，並與被告己○○同日接受警詢時所為之供述大致相符；且證人乙○○自
    承與被告己○○為好友，與被告甲○○間亦無糾紛，而證人
    甲○○亦稱原與被告己○○並不認識，與被告乙○○則僅認
    識而不熟等語，是渠2 人應無蓄意誣陷其他被告之理；而渠
    2 人於本院接受交互詰問時距案發時則已逾1 年，參以證人
    乙○○、甲○○於本院審理時均證稱於警詢時所述實在等語
    ，應認因證人乙○○、甲○○接受警詢時與案發時間接近，
    記憶較深刻清晰，且尚無心詳細考量證詞對自己或他人所生
    之利害關係，應係就甫發生之事實經過而為真實之陳述，且
    與其餘被告於警詢時之供述及其餘事證亦較相符，具有較可
    信之特別情況，且均為證明本件犯罪事實存否所必要，自得
    為本案之證據。
三、按可為證據或得沒收之物，得扣押之。對於應扣押物之所有
    人、持有人或保管人，得命其提出或交付，刑事訴訟法第
    133 條定有明文。次按搜索係指以發現被告（含犯罪嫌疑人
    ）或犯罪證據或其他可得沒收之物為目的，而搜查被告或第
    三人之身體、物件、電磁紀錄、住宅或其他處所之強制處分
    ；扣押則係指為保全可為證據或得沒收之物，而對其暫時占
    有之強制處分。又應扣押物之「發現」，可能是基於搜索而
    來，也可能是基於「目光所及」的單純檢視行為而來，搜索
    與目光所及之概念有別，單純之目視（沒有動手）並非搜索
    行為，是若檢警立足於法所容許之範圍內，僅憑其感官視覺
    ，在目光所及範圍（Plain view）所察覺的本案應扣押之物
    （犯罪證據或得沒收之物），亦得扣押之。查本件警方查獲
    被告甲○○涉犯投票受賄罪之情形，業據證人丙○○於本院
    審理時結證稱：當時民眾打電話報案說五福路某號即本案查
    獲地點有人在賄選，民眾有陳述到茶葉，我們約5 分鐘後到
    達該地點，當時甲○○在客廳，我們有出示證件並說明來意
    ，她叫我們進去坐，同意我們進入，我們當場在她的桌上發
    現己○○的宣傳單，桌下很明顯可以看到1 包茶葉等語；被
    告甲○○亦於審理時供稱：警察來時，有說他是警察，說有
    人報案我跟人家收茶葉，我沒有不准警察進來，警察沒有到
    處搜索我的東西，警察看到茶几下有茶葉，桌上本來就放著
    2 張宣傳單等語。則依上述警方查獲扣案「高山極品茶葉」
    1 包及己○○之競選宣傳單2 張之情形觀之，警方係經被告
    甲○○同意進入其住處客廳後，以單純之目視發現本件之犯
    罪證據，警方並未對被告甲○○施以搜索之強制處分，從而
    辯護人所指本件警方係違法搜索被告甲○○之論，容有誤會
    。是警方在目光所及範圍所發現之本案犯罪證據，依刑事訴
    訟法第133 條之規定加以扣押，該扣案物自得作為本案論罪
    之依據。
四、按被告以外之人於審判外之言詞或書面陳述，除法律有規定
    者外，不得作為證據，刑事訴訟法第159 條第1 項固定有明
    文。惟被告以外之人於審判外之陳述，雖不符同法第159 條
    1 至之4 之規定，而經當事人於審判程序同意作為證據，法
    院審酌該言詞陳述或書面陳述作成時之情況，認為適當者，
    亦得為證據。又當事人、代理人或辯護人於法院調查證據時
    ，知有第159 條第1 項不得為證據之情形，而未於言詞辯論
    終結前聲明異議者，視為有前項之同意，同法第159 條之5
    亦定有明文。查屏東縣選舉委員會96年4 月20日屏選一字第
    0961700431號函暨函附屏東縣各鄉鎮第十八屆村里長選舉第
    24投票所（潮州鎮永春里）選舉人名冊1 份及警方所製作之
    扣押筆錄暨扣押物品目錄表，均為被告以外之人於審判外之
    書面陳述而屬傳聞證據，公訴人、被告3 人及辯護人於本院
    準備程序及審判程序中對於上開具傳聞性質之證據資料之證
    據能力，均表示沒有爭執，且迄於言詞辯論終結前亦未聲明
    異議。本院審酌渠等陳述及證據資料作成時之情況，核無違
    法取證或其他瑕疵，認為以之作為證據為適當，上開證據資
    料，自得做為證據。
貳、實體部分
一、前揭犯罪事實，業據被告乙○○於警詢、偵查及本院審理時
    坦承不諱；另訊據被告己○○固坦承其為永春里里長選舉候
    選人，於前揭時間與被告乙○○一同前往選民即被告甲○○
    前址住處，伊拜託被告甲○○投票予伊，經被告甲○○允諾
    ，被告甲○○住處桌上放有其選舉宣傳單及茶葉1 包等事實
    不諱，惟矢口否認有何投票行賄犯行，辯稱：我不知道乙○○有帶茶葉過去，我不知道茶葉是乙○○放的，乙○○早上
    有跟甲○○的丈夫約好，要過去時會拿茶葉過去泡，茶葉跟
    我一點關係也沒有云云，經查：
（一）前揭被告己○○之犯罪事實，業據被告己○○於警詢時供
      承：95年6 月4 日上午乙○○駕車載我至潮州鎮○○里○○路拜訪選民，他說那裡有2 、3 票選票，到達時該選民
      住處時樓下沒人，乙○○將茶葉1 包放在客廳茶几上，乙○○就到樓梯口叫樓上的人，接著樓上有1 婦人下樓，乙○○就介紹我是里長給對方認識，並將己○○競選宣傳單
      2 張交給該婦人，乙○○說這斤茶葉是要給你們泡的，乙○○並向其介紹我是潮州鎮永春里里長候選人己○○，登
      記第二號，要該婦人支持我，將票投給我，扣案茶葉1 包
      、己○○里長競選宣傳單2 張就是我今天拜訪選民時交給
      選民的物品，宣傳單2 張是乙○○之前去我的競選總部拿
      的等語甚詳；其於本院準備程序時亦自承伊有拜託被告甲○○投票予伊，經被告甲○○允諾之情；核與證人即共同
      被告乙○○於警詢時證稱：我跟里長己○○是很好的朋友
      ，己○○競選宣傳單2 張及茶葉1 包是95年6 月4 日早上
      11時許我跟己○○一起送至潮州鎮○○里○○路32號甲○○住處，高山茶葉1 包1 斤900 元，是我親手交給甲○○
      的，交給甲○○時，我有拜託甲○○投票給登記第二號的
      永春里里長候選人己○○，甲○○說好，己○○在現場有
      拜託甲○○支持她等語；及證人即共同被告甲○○於警詢
      時證稱：扣案的「高山極品茶」（1 斤裝）1 包及潮州鎮
      永春里里長候選人己○○競選宣傳單2 張，是己○○本人
      及1 個我認識但不知姓名的男子拿來的，他們將上開物品
      放在我家客廳茶几上方，並要我支持己○○選里長，我向
      對方說好，己○○當時告訴我，她要競選潮州鎮永春里里
      長，要我支持，投票時投給她，另該男子要我把票投給己○○，並說這個茶葉是要送給我老公喝的等語大致相符，
      堪可採信。則由上開被告己○○及證人乙○○、甲○○之
      供述內容可知，被告己○○與乙○○一同前往甲○○住處
      之目的即在於尋求選民支持，迨抵達證人甲○○住處後，
      證人乙○○即將茶葉取出，接著介紹被告己○○予甲○○
      認識、交付被告己○○之競選宣傳單、拜託甲○○投票予
      被告己○○，同時表示贈與茶葉之意等，被告己○○於被
      告乙○○為上開行為時不但均在現場，同時亦有拜託甲○○投票予伊之舉，則被告己○○既係與證人乙○○一同前
      往拜票，明知證人乙○○交付茶葉予證人甲○○，不但未
      予制止，更仍與證人乙○○一同拜託證人甲○○投票予伊
      ，以渠等之互動狀況，顯見其與證人乙○○間確有投票行
      賄之犯意聯絡無訛。
（二）被告己○○嗣於偵訊及本院準備程序時雖改稱伊不知被告
      乙○○有帶茶葉，伊進去被告甲○○住處時就看到桌上放
      有宣傳單，被告乙○○跟在後面進來，伊就看到桌上有1
      包茶葉，伊不知那是被告乙○○放的云云。惟被告己○○
      於95年6 月4 日當日為警查獲後接受警詢時，業就其與被
      告乙○○前往被告甲○○住處時被告乙○○交付扣案之競
      選宣傳單及茶葉1 包予被告甲○○之過程供述詳細，已如
      前述，則其嗣後改稱毫不知情云云，其真實性已有可疑；
      且被告己○○既表示不知前開茶葉1 包係被告乙○○所放
      置，其竟復稱「乙○○早上已有跟甲○○的丈夫約好，要
      過去時會拿茶葉過去泡」等語，顯見其供述前後矛盾，且
      所辯無非事後卸責之詞，無足採信。
（三）又依證人甲○○於警詢及本院審理時之證述，其夫丁○○
      與證人乙○○認識，但不是很熟，其與證人乙○○平時則
      無來往；證人丁○○於本院審理時證稱：之前乙○○都沒
      有來我家泡茶，他不知道我住那裡，之前我沒有送乙○○
      禮物，乙○○也沒有送我禮物等語；證人乙○○亦於本院
      審理時證稱：以前丁○○住在我家附近，他搬走我不知道
      他住那裡，我之前不曾送丁○○禮物，丁○○也不曾送過
      我禮物等語。則以證人乙○○與甲○○或其家人間平時之
      交往狀況，其突與里長候選人一同造訪之情，及該「高山
      極品茶葉」1 包之價值高達900 元、證人乙○○交付予被
      告甲○○之時間、交付時所為之陳述、舉止觀之，顯與一
      般朋友來往、基於禮貌所為餽贈不同，足證被告己○○、
      乙○○確係將該「高山極品茶葉」作為證人甲○○投票權
      為一定行使之對價。
二、訊據被告甲○○固坦承被告乙○○與己○○於前揭時間一同
    前往伊住處，要求伊於里長選舉時投票予被告己○○，伊有
    允諾，被告乙○○並交付「高山極品茶」1 包予伊，被告己○○與乙○○離開後，伊並將該茶葉收放在桌下等事實不諱
    ，惟矢口否認有何投票受賄犯行，辯稱：乙○○拿茶葉來說
    要給我先生喝，我叫他拿走，他沒有拿走，就放在桌上，茶
    葉要等他再來找我先生時，請我先生把茶葉還給他，其實我
    沒有收云云。經查：
（一）前揭被告甲○○之犯罪事實，業據證人即共同被告乙○○
      於警詢時證稱：己○○競選宣傳單2 張及茶葉1 包是95年
      6 月4 日早上11時許我跟己○○一起送至潮州鎮○○里○○路32號甲○○住處，高山茶葉1 包是我親手交給甲○○
      的，高山茶葉1 包1 斤900 元，交給甲○○時，我有拜託
      甲○○投票給登記第二號的永春里里長候選人己○○，甲○○說好等語；被告甲○○於警詢時亦供稱：扣案的「高
      山極品茶」（1 斤裝）1 包及潮州鎮永春里里長候選人己○○競選宣傳單2 張，是己○○本人及1 個我認識但不知
      姓名的男子拿來的，他們將上開物品放在我家客廳茶几上
      方，並要我支持己○○選里長，我向對方說好，己○○當
      時告訴我，她要競選潮州鎮永春里里長，要我支持，投票
      時投給她，另該男子要我把票投給己○○，並說這個茶葉
      是要送給我老公喝的等語綦詳。
（二）被告甲○○雖辯稱：己○○與乙○○送來的茶葉及己○○
      競選宣傳單2 張我都不想收，是他們自己放在我家茶几桌
      上的，我將該茶葉1 包放在茶几下方置物架上是因為難看
      ，我要等乙○○再到我家時，要還給他云云。惟查被告甲○○自承其夫丁○○與證人乙○○認識，但不是很熟，其
      與證人乙○○平時則無來往，證人乙○○只有這1 次送東
      西到其住處等語，且證人乙○○此次前往其住處之目的乃
      在於為被告己○○拉票，並帶同里長候選人即被告己○○
      一同前往，是證人乙○○此後是否會再前往被告甲○○之
      住處拜訪，實未可知，則被告甲○○若確無收受該茶葉1
      包之意，理應當場堅詞拒絕，並返還之，其所稱「等乙○○再到我家時，我要還給他」云云，實與常理有違。且被
      告甲○○自承警方前往其住處調查時距被告己○○、乙○○離開其住處約5 分鐘，當時茶葉放在茶几桌下，桌上放
      著2 張宣傳單，其夫都將茶葉放在茶几下等語，是其於被
      告己○○與乙○○離去後，隨即將上開證人乙○○所交付
      之茶葉1 包移置於茶几下方之置物架上，即其夫平常收藏
      茶葉之處，卻任由己○○之競選宣傳單放置於桌上，未加
      整理，就被告甲○○之舉動觀之，顯見其確有收受上開茶
      葉之意無訛。是以被告甲○○與證人乙○○平常既無來往
      ，證人乙○○亦未曾有贈與物品與被告甲○○或其家人之
      舉，此次卻與里長候選人即被告己○○突然造訪，並交付
      上開價額約為900 元之茶葉1 包予被告甲○○，同時表示
      要求被告甲○○投票予里長候選人己○○之意，經被告甲○○當場允諾，並收受上開茶葉1 包，依其彼此之關係、
      交付之情形觀之，顯與一般朋友來往、基於禮貌所為餽贈
      有異，可知被告甲○○確係以之作為其投票權為一定行使
      之對價。至被告甲○○收受該賄賂後，其目的係由自己使
      用或交由其家人使用，並不影響其投票受賄罪之成立，併
      予敘明。
三、至證人乙○○就交付茶葉1 包予被告甲○○之原因雖於本院
    審理時改稱：95年6 月4 日早上我一共去被告甲○○住處2
    次，第一次是我從那裡經過，就進去他家泡茶、聊天，我後
    來又到車上拿己○○的宣傳單請丁○○支持，我向丁○○說
    我等一下回家拿1 包茶葉來這裡泡，馬上就來，我家沒有在
    泡茶，第二次是我回家拿茶葉給丁○○泡，剛好經過己○○
    家，就找己○○一起去丁○○家泡茶，到達時我先進去，己○○跟在我後面，當時沒有人在，甲○○從樓上下來，我跟
    她說我剛才有來過，有跟丁○○說要拿茶葉給他泡，我把茶
    葉放在桌上時旁邊沒有宣傳單，己○○不知道我帶茶葉進入
    甲○○家，己○○的競選宣傳單是我在地上撿的，（問：為
    何不去己○○的競選總部拿宣傳單？）我很少去她家等語；
    證人丁○○於本院審理時亦證稱：95年6 月4 日早上乙○○
    有來我家泡茶，他說有要拿1 包茶葉來我家泡，我說好，沒
    有說到要我支持己○○這個問題，他喝茶後就走，我也出門
    等語。惟證人乙○○於警詢時業就其於95年6 月4 日早上11
    時許，與被告己○○一起將己○○競選宣傳單2 張及茶葉1
    包送至被告甲○○住處之情證述明確，且與被告己○○及甲○○於警詢時之供述相符；其於警詢時並稱其將茶葉交予被
    告甲○○時有拜託她投票給被告己○○等語，且其與被告甲○○於警詢時均未曾提及該茶葉係其與被告甲○○之夫丁○○約好，要贈與丁○○之物等情。而就該「高山極品茶葉」
    之來源，其於警詢時業證稱係友人楊錦惠贈與，因為是朋友
    ，知道我有喝茶才送我的等語，與其於本院審理中所稱其家
    裡沒有在泡茶云云顯有不符；又就其第一次前往被告甲○○
    住處時，有無向丁○○表示拜託支持被告己○○之意，亦與
    證人丁○○所述不符；再證人乙○○所證其與被告己○○進
    入被告甲○○住處之先後次序、其所持有之己○○競選宣傳
    單之來源，均與被告己○○本身之供述相左。此外，若證人
    乙○○確已與證人丁○○約好馬上要回家帶茶葉回丁○○住
    處，證人丁○○當無自行離家，而未事先將此事告知家人，
    以囑其家人代為收受之理。綜上可知證人乙○○於本院審理
    時之證述與其餘事證多所矛盾，且證述內容均在撇清被告己○○與其投票行賄犯行之關係，並強調係基於朋友情誼贈與
    茶葉予丁○○，足見其嗣後翻異前詞無非為迴護被告己○○
    、甲○○所為，實無足採。
四、此外，並有潮州分局扣押筆錄暨扣押物品目錄表（見警卷第
    21～24頁） 、屏東縣選舉委員會96年4 月20日屏選一字第
    0961700431 號 函暨函附屏東縣各鄉鎮第十八屆村里長選舉
    第24投票所（潮州鎮永春里）選舉人名冊各1 份（見本院卷
    第46、47頁）、被告甲○○住處客廳之照片5 幀（見警卷第
    41、42頁、本院卷第39頁）在卷可稽，及扣案「高山極品茶
    葉」1 包及己○○之競選宣傳單2 張可佐。
五、綜上所述，被告己○○、甲○○所辯均係推委卸責之詞，要
    無可採。本件事證明確，被告己○○、乙○○之投票行賄犯
    行，及被告甲○○之投票受賄犯行，均堪認定，應予依法論
    科。
六、核被告謝春蘭、乙○○所為，均係犯公職人員選舉罷免法第
    90條之1 第1 項之投票行賄罪；而上開行為雖同時該當於刑
    法第144 條第1 項之投票行賄罪，惟因公職人員選舉罷免法
    第90條之1 第1 項之投票行賄罪與刑法第144 條第1 項之投
    票行賄罪間，具有特別法與普通法之關係，自應優先適用公
    職人員選舉罷免法第90條之1 第1 項之投票行賄罪處斷。被
    告甲○○所為，則係犯刑法第143 條第1 項之投票受賄罪。
    被告3 人行為後，於94年2 月2 日公布並於95年7 月1 日施
    行之修正刑法第33條第5 款規定「罰金：新臺幣1,000 元以
    上，以百元計」，與修正前條款規定「罰金：1 元以上」不
    同，而有法律形式之變更，且屬科刑規範之變更，故屬刑法
    第2 條第1 項之法律變更，而經比較之結果，又以修正前刑
    法第33條第5 款（即新臺幣30元以上）對被告3 人較為有利
    ，故本件有關被告謝春蘭、乙○○所犯公職人員選舉罷免法
    第90條之1 第1 項之罪、被告甲○○所犯刑法第143 條第1
    項之罪法定罰金刑最低額部分，均應依刑法第2 條第1 項前
    段規定，適用被告3 人行為時即95年7 月1 日修正施行前之
    法律規定論處。被告己○○與乙○○就前揭賄選犯行，互有
    行為分擔及犯意聯絡，均為共同正犯（刑法第28條雖亦均於
    95年7 月1 日修正施行，惟被告己○○與乙○○乃基於犯意
    聯絡，共同實行上開犯行，不論依新法、舊法，均構成共同
    正犯，是刑法第28條之修正內容，對被告2 人而言並無所謂
    有利或不利之情形，應無適用刑法第2 條第1 項之規定比較
    新舊法適用之問題，而應依一般法律適用原則，適用裁判時
    法，最高法院95年度台上字第5669、5589號判決意旨參照）
    。又被告乙○○於偵查中自白對於有投票權之人，交付賄賂
    ，而約其投票權為一定之行使之犯行，應適用公職人員選舉
    罷免法第90條之1 第5 項前段之規定減輕其刑。爰審酌民主
    政治之基礎在於建立公平及公正之選舉，須由選民評斷候選
    人之才德、品行、學識、操守、政見而選賢與能，而賄選行
    為係敗壞選風之主要根源，影響選舉之公正性與社會之風氣
    ，扭曲選舉制度尋求民意之真實性，被告己○○、乙○○、
    甲○○所為已妨害投票之公正、公平及純潔，惟被告3 人均
    素行尚佳、賄賂之價值非鉅，並分別衡酌其犯罪之動機、方
    法、生活狀況、所生損害，及犯後態度等一切情狀，分別量
    處如主文所示之刑，以示懲儆。又被告甲○○行為後，刑法
    第41條第1 項亦經修正施行，被告甲○○行為時之刑法第41
    條第1 項前段原規定：「犯最重本刑為5 年以下有期徒刑以
    下之刑之罪，而受6 個月以下有期徒刑或拘役之宣告，因身
    體、教育、職業、家庭之關係或其他正當事由，執行顯有困
    難者，得以1 元以上3 元以下折算1 日，易科罰金。」；且
    被告甲○○行為時之易科罰金折算標準，依修正前罰金罰鍰
    提高標準條例第2 條前段（現已刪除）規定，就其原定數額
    提高為100 倍折算1 日，是本件被告甲○○行為時之易科罰
    金折算標準，應以銀元300 元折算1 日，經折算為新臺幣後
    ，應以新臺幣900 元折算為1 日。惟95年7 月1 日修正施行
    之刑法第41條第1 項前段則規定：「犯最重本刑為5 年以下
    有期徒刑以下之刑之罪，而受6 個月以下有期徒刑或拘役之
    宣告者，得以新臺幣1 千元、2 千元或3 千元折算1 日，易
    科罰金。」，比較修正前、後之易科罰金折算標準，應認以
    被告甲○○行為時之法律對其較有利，故本件應依刑法第2
    條第1 項前段規定，適用其行為時即95年7 月1 日修正施行
    前之法律規定諭知被告甲○○易科罰金之折算標準。又被告
    乙○○雖直承犯罪，求為緩刑之宣告，惟被告乙○○就本件
    犯行於偵查中及本院審理時仍多有狡飾，未全吐實，於本院
    具結作證時更曾有否認賄選之舉，並無悛悔之誠意，難認無
    再犯之虞，爰不予諭知緩刑之宣告。另按犯本章妨害選舉之
    罪或刑法分則第6 章之妨害投票罪，宣告有期徒刑以上之刑
    者，並宣告褫奪公權，公職人員選舉罷免法第98條第3 項定
    有明文，被告謝春蘭、乙○○所犯為公職人員選舉罷免法第
    90條之1 第1 項之投票行賄罪，而被告甲○○則係犯刑法第
    143 條第1 項之投票受賄罪，且被告3 人均經宣告有期徒刑
    ，爰依公職人員選舉罷免法第98條第3 項、修正前刑法第37
    條第2 項之規定，就被告謝春蘭、乙○○予以宣告褫奪公權
    3 年、被告甲○○宣告褫奪公權2 年（刑法第37條第2 項亦
    於95年7 月1日修正施行，惟褫奪公權為從刑之一種，應隨
    主刑之宣告，自應併予適用修正前之法律規定論處）。
七、末按公職人員選舉罷免法第90條之1 第3 項固規定預備或用
    以行求期約或交付之賄賂，不問屬於犯人與否，沒收之。但
    如其賄賂已交付與有投票權之人收受，因收受者係犯刑法第
    143 條第1 項之投票受賄罪，其所收受之賄賂應依同法條第
    2 項之規定沒收之，如全部或一部不能沒收時，追徵其價額
    。故犯投票行賄罪者，其已交付之賄賂，自應依刑法第143
    條第2 項規定，於其對向共犯所犯投票受賄罪為沒收或追徵
    其價額之從刑宣告，不得再依上開公職人員選舉罷免法規定
    沒收（最高法院93年度台上字第5728號判決意旨參照）。本
    案扣案之被告甲○○所收受賄賂「高山極品茶葉」1 包，係
    屬被告甲○○因犯投票受賄罪，所收受之賄賂，爰依刑法第
    143 條第2 項前段之規定諭知沒收；至扣案被告己○○競選
    之宣傳單2 張，業經交予被告甲○○收受，已非被告謝春蘭
    、乙○○所有之物，而為被告甲○○所有，然此亦非被告甲○○因犯投票行賄罪直接所用或所得之物，爰不為沒收之諭
    知，附此敘明。
據上論斷，應依刑事訴訟法第299條第1項前段，公職人員選舉罷
免法第90條之1 第1 項、第5 項前段、第98條第3 項，刑法第2
條第1 項前段、第11條、第28條、第143 條第1 項、第2 項前段
、修正前刑法第37條第2 項、第41條第1 項前段，罰金罰鍰提高
標準條例第1 項前段、修正前罰金罰鍰提高標準條例第2 條，判
決如主文。
中　　華　　民　　國　　96　　年　　7 　　月　　12　　日
                  刑事第五庭 審判長 法  官  石家禎
                                    法  官  陳秀慧
                                    法  官  李宜娟
以上正本證明與原本無異。
如不服本判決應於收受本判決送達後10日內向本院提出上訴書狀
，其未敘述上訴理由者，並得於提起上訴後10日內向本院補提理
由書狀（均須按他造當事人之人數附繕本）「切勿逕送上級法院
」
中　　華　　民　　國　　96　　年　　7 　　月　　16　　日
                                    書記官  孫秀桃
附錄本判決論罪科刑法條全文
公職人員選舉罷免法第90條之1：
對於有投票權之人，行求期約或交付賄賂或其他不正利益，而約
其不行使投票權或為一定之行使者，處3 年以上10年以下有期徒
刑，得併科新臺幣1 百萬元以上1 千萬元以下罰金。
預備犯前項之罪者，處 1 年以下有期徒刑。
預備或用以行求期約或交付之賄賂，不問屬於犯人與否，沒收之
。
犯第1 項或第2 項之罪，於犯罪後6 個月內自首者，減輕或免除
其刑；因而查獲候選人為正犯或共犯者，免除其刑。
犯第1 項或第2 項之罪，在偵查中自白者，減輕其刑；因而查獲
候選人為正犯或共犯者，減輕或免除其刑。
刑法第143條：
有投票權之人, 要求、期約或收受賄賂或其他不正當利益, 而許
以不行使其投票權或為一定之行使者, 處3 年以下有期徒刑, 得
併科5 千元以下罰金。
犯前項之罪者, 所收受之賄賂沒收之。如全部或一部不能沒收時
, 追徵其價額。
